臺灣高雄地方法院刑事判決　　　　　　　　　　　　　九十三年度易字第七六四號
　　公　訴　人　臺灣高雄地方法院檢察署檢察官
　　被　　　告　甲○○
右被告因偽造文書等案件，經檢察官聲請以簡易判決處刑（九十二年度偵字第一八三
三五號），經本院訊問後，認不宜以簡易判決處刑，改依通常程序審理，嗣因被告就
被訴事實為有罪之陳述，本院並聽取當事人之意見後，改依簡式審判程序進行，判決
如左：
    主  文
甲○○共同行使變造國民身分證以供申請護照，足以生損害於他人，處有期徒刑伍月
，如易科罰金，以佰元折算壹日。緩刑貳年。
    事  實
一、甲○○可預見姓名、年籍不詳，綽號「阿比」之成年男子向其索取國民身分證之
    目的係欲加以變造以資為他人申辦護照之用，竟以縱遭綽號「阿比」之男子持以
    變造、行使變造國民身分證，並供他人申辦護照亦不違背其本意之犯意聯絡，於
    民國九十一年一月間之不詳時間，在高雄縣鳳山市○○路之某處，將其身分證正
    本交付予「阿比」之人。嗣「阿比」乃基於變造特種文書及變造特種文書以供申
    請護照之犯意，於九十一年底、九十二年初之不詳時間，先將姓名、年籍不詳之
    人之照片換貼在甲○○上開身分證上，而變造貼有不詳之人照片之「甲○○」身
    分證一枚後，將之交付予亦有共同犯意聯絡之該不詳之人，由該不詳之人於九十
    一年一月十六日，持之前往位在台中市○○路一五一號十樓之三之「靖偉旅行社
    」，向該旅行社不知情之承辦人員郭可藩佯稱其係甲○○本人，並填載中華民國
    普通護照申請書，另交付上開經變造之「甲○○」身分證予郭可藩，而委託該旅
    行社代辦「甲○○」之中華民國護照，「靖偉旅行社」則將上開經變造之「甲○
    ○」身分證及護照申請書轉交由位在台中市○區○○○路四八○號十二樓之「群
    益旅行社」不知情之承辦人員龐莉芬，由龐莉芬持向外交部領事事務局台中辦事
    處，以甲○○名義申辦中華民國護照，而行使變造特種文書，致外交部領事事務
    局台中辦事處某不知情公務員誤信確為甲○○本人申請護照，而將該不實事項登
    載於其職務上所掌管之公文書上，並製發貼有該不詳之人照片之「甲○○」中華
    民國護照一本，足生損害於戶政機關對戶籍資料管理之正確性及外交部對於護照
    管理之正確性，嗣該不詳之人於取得「甲○○」之護照後，於九十一年二月十日
    持「甲○○」之護照自高雄小港機場出境。嗣經外交部領事事務局依職權查知上
    情，並發函經警循線查獲。
二、案經高雄縣政府警察局鳳山分局報告臺灣高雄地方法院檢察署檢察官偵查起訴。
    理  由
一、本件被告甲○○所犯係死刑、無期徒刑、最輕本刑為三年以上有期徒刑以外之罪
    ，其於準備程序中就被訴事實為有罪之陳述，經法官告知簡式審判程序之旨，並
    聽取公訴人及被告之意見後，經本院裁定由受命法官獨任進行簡式審判程序，合
    先敘明。
二、右揭被告於前開時、地，將其所有之國民身分證正本交由「阿比」等情，業據被
    告於本院審理時坦承不諱，並供稱：「阿比」曾於九十一年一月中旬打電話告訴
    我說，要將我的護照辦給別人，我知道後沒有去辦理身分證遺失，也沒有作其他
    處理，我知道「阿比」可能已經將我的護照辦給別人了等語；又被告所有之國民
    身分證上之照片經換貼為該不詳之人之照片，嗣經影印貼在中華民國普通護照申
    請書上，而由該不詳之人持向外交部領事事務局申請核發「甲○○」名義護照一
    本之事實，亦有該中華民國普通護照申請書一份附卷可稽。另依上開護照申請書
    、身分證影本上所附之照片以觀，均非被告本人，足認被告所有之國民身分證交
    由「阿比」後，確已遭「阿比」換貼該不詳之人之照片，而變造「甲○○」之身
    分證，並由該不詳之人持之申辦「甲○○」名義之護照。再衡諸國民身分證之作
    用僅供證明身分之用，性質上有其專屬性，其洽借、洽購者之目的，類皆以充當
    人頭或加以變造掩飾身分之不法用途居多，此為一般經驗周知，被告為一智慮成
    熟之成年人，應有預見之可能性，且無法諉為不知，是被告既自承稱「阿比」有
    告知將利用其身分證為他人辦理護照等語，被告竟未為任何報警或申報遺失之處
    置，容任「阿比」變造身分證為他人申辦護照，顯見其具有縱供綽號「阿比」男
    子變造身分證為他人申請護照，亦不違背其本意之不確定犯意甚明。綜上所述，
    本案事證明確，被告犯行，應堪認定。
三、核被告甲○○所為，係犯刑法刑法第二百十四條之使公務員登載不實罪及護照條
    例第二十三條第二項、第一項之行使變造國民身分證以供申請護照罪。被告與「
    阿比」、該不詳之人間，就上開犯行，均有犯意之聯絡及行為之分擔，為共同正
    犯。公訴人認被告所為應成立前開犯罪之幫助犯，惟被告既可預見「阿比」向其
    索取身分證之目的在於為他人申辦護照，竟仍提供身分證予「阿比」變造，所為
    已非幫助犯可得比擬，公訴人此部分容有誤會，應予敘明。被告與「阿比」、該
    不詳之人利用不知情之旅行社承辦人員申請護照之行為，係間接正犯。又被告上
    開行使變造身分證以供申請護照之行為，雖亦合於刑法第二百十六條、第二百十
    二條之行使變造特種文書罪之構成要件，而與護照條例第二十三條第二項、第一
    項之行使變造國民身分證以供申請護照罪間具有法規競合關係，惟上開護照條例
    所定之罪係專就行使變造國民身分證供申請護照所設之特別規範，應優於其他法
    律之適用，依特別法優於普通法之原則，應適用護照條例第二十三條第二項、第
    一項之規定論處，公訴人於起訴書犯罪法條欄雖漏未論列護照條例第二十三條第
    二項、第一項規定，惟公訴人於到庭論告時業已變更被告所犯係護照條例第二十
    三條第二項、第一項之罪，本院自無庸援引刑事訴訟法第三百條規定予以變更起
    訴法條。被告所犯上開使公務員登載不實罪及變造國民身分證申請護照罪間，有
    方法結果之牽連關係，應依刑法第五十五條規定，從一重論以行使變造國民身分
    證以供申請護照罪。爰審酌被告將身分證交付予他人變造後以供申辦護照，足以
    影響戶政機關對戶政管理及國家對人民入出境管理之正確性，惟念其犯後坦承犯
    行，尚知悔悟等一切情狀，量處如主文所示之刑，並諭知易科罰金之折算標準，
    以資懲儆。末查，被告前未曾受有期徒刑以上刑之宣告，有臺灣高等法院被告全
    國前案紀錄表一份可按，其僅因一時失慮，致罹刑典，事後已坦承犯行，深具悔
    意，經此刑之宣告後，應知警惕而無再犯之虞，本院因認暫不執行其刑為當，予
    以宣告緩刑二年，用啟自新。
四、至冒用「甲○○」名義核發之護照一本、變造「甲○○」身分證上不詳之人之照
    片一張，均未扣案，為免將來執行之困難，爰不併為沒收之諭知。
五、另公訴人九十三年度偵字第八五七四號併案意旨略以：被告於九十年十二月間，
    提供其身分證予「阿比」所組成之詐欺集團，經由該詐欺集團換貼照片後，持該
    變造之「甲○○」身分證向上海商業銀行鳳山分行開設帳號為00000000
    000000號帳戶，並領取金融卡使用，嗣該詐欺集團成員以電話向被害人李
    旻諭佯稱退稅，致李旻諭轉帳新台幣（下同）十五萬四千二百九十一元入被告前
    開帳戶，因認被告另涉犯連續變造特種文書罪及幫助詐欺取財罪嫌等語。訊據被
    告堅詞否認有何幫助詐欺之犯行，辯稱：我不知道「阿比」會變造我的身分證拿
    去開戶及詐欺取財等語。經查：被告於本院供稱：「阿比」曾於九十一年一月中
    旬打電話告訴我說，要將我的護照辦給別人等語，業如上述，足見被告當時僅知
    悉「阿比」可能變造其所有之身分證為他人申辦護照；再衡以被告提供身分證予
    他人，並未必然遭他人申請帳戶作為詐欺取財之犯罪工具，是被告辯稱其不知「
    阿比」會變造其身分證持之開立帳戶並以該帳戶作為詐騙工具等語，尚非顯不可
    採；此外，公訴人就併案部分，復未提出其他積極證據足資證明被告主觀上有何
    知悉公訴人所指訴之犯行，是此部分罪嫌尚有未足，難認與被告前開經本院論罪
    科刑部分，有何裁判上一罪之關係，應退由公訴人另為適法之處理，附此敘明。
據上論斷，應依刑事訴訟法第第二百七十三條之一第一項、二百九十九條第一項前段
，護照條例第二十三條第一項、第二項，刑法第十一條前段、第二十八條、第二百百
十四條、第五十五條、第四十一條第一項前段、第七十四條第一款，罰金罰鍰提高標
準條例第一條前段、第二條，判決如主文。
本案經檢察官乙○○到庭執行職務。
中      華      民      國    九十三    年      六      月    二十九    日
                                  臺灣高雄地方法院刑事第二庭
                                      法  官  曾鴻文
右正本證明與原本無異。
如不服本判決，應於判決送達後十日內，向本院提出上訴狀。
                                      書記官    王高山
中    華    民    國      九十三      年      六      月      三十      日
附錄法條：
護照條例第二十三條第一項、第二項，刑法第二百十六條、第二百十二條、第二百百
十四條。
